ACORDAO-COMPLETO-2512457

ACÓRDÃO 1282/2022 ATA 7/2022 - SEGUNDA CÂMARA

VISTOS, relatados e discutidos estes autos de aposentadoria deferida pela administração do Tribunal Regional do Trabalho da 11ª Região em favor de Iucana Marilda Loureiro Jacob Zaidan;
ACORDAM os Ministros do Tribunal de Contas da União, reunidos em Sessão da 2ª Câmara, nos termos do art. 71, III e IX, da Constituição de 1988, dos arts. 1º, V, 39, II, e 45 da Lei n.º 8.443, de 1992, e dos arts. 260, § 1º, e 262, § 2º, do RITCU, ante as razões expostas pelo Relator, em:
9.1. assinalar a ilegalidade do ato inicial de aposentadoria em favor de Iucana Marilda Loureiro Jacob Zaidan (à Peça 3 sob o n.º 130194/2020) , negando-lhe o respectivo registro, diante da indevida percepção da vantagem como "opção" prevista no art. 2º da Lei n.º 8.911, de 1994, com a sua inadequada percepção cumulativa com os "quintos ou décimos" de função pública;
9.2. dispensar o ressarcimento das quantias percebidas indevidamente, mas de boa-fé, em consonância com a Súmula n.º 106 do TCU;
9.3. determinar que, no prazo de 15 (quinze) dias contados da ciência desta deliberação, a administração do Tribunal Regional do Trabalho da 11ª Região adote as seguintes medidas:
9.3.1. faça cessar os pagamentos decorrentes do ato de aposentadoria em favor de Iucana Marilda Loureiro Jacob Zaidan ora considerado ilegal em função da indevida percepção da vantagem como "opção" prevista no art. 2º da Lei n.º 8.911, de 1994, pois estaria em indevida percepção cumulativa com os "quintos ou décimos" dq função pública, sob pena de responsabilidade solidária da autoridade administrativa omissa, nos termos do art. 71, IX, da Constituição de 1988 e do art. 262, caput, do RITCU;
9.3.2. dê ciência desta deliberação à interessada, alertando-a de que o efeito suspensivo proveniente da eventual interposição do subsequente recurso junto ao TCU não a eximirá da devolução dos valores percebidos indevidamente após a notificação, diante do não provimento desse recurso, devendo encaminhar o comprovante da correspondente notificação ao TCU no prazo de 30 (trinta) dias;
9.3.3. encaminhe a este Tribunal, nos termos do art. 262, § 2º, do RITCU, o novo ato de concessão de aposentadoria em favor de Iucana Marilda Loureiro Jacob Zaidan, sem a ilegalidade indicada nesta deliberação em função da indevida percepção da vantagem como "opção" prevista no art. 2º da Lei n.º 8.911, de 1994, pois estaria em indevida percepção cumulativa com os "quintos ou décimos" dq função pública, para que seja submetido à apreciação pelo TCU, na forma do art. 260, caput, do RITCU;
9.3.4. oriente a interessada indicada pelo item 9.1 deste Acórdão sobre a necessidade de escolher entre os "quintos ou décimos" de função ou a parcela como "opção", já que a percepção cumulativa das aludidas vantagens afrontaria o art. 193, § 2º, da Lei n.º 8.112, de 1990, e o art. 7º, parágrafo único, da Lei n.º 9.624, de 1998;
9.4. enviar a cópia do presente Acórdão, com o Relatório e o Voto, à administração do Tribunal Regional do Trabalho da 11ª Região, para ciência e efetivo cumprimento dos itens 9.3 e 9.4 deste Acórdão; e
9.5. arquivar o presente processo, sem prejuízo de a unidade técnica promover o monitoramento da determinação proferida pelo item 9.3 deste Acórdão, representando ao TCU, se necessário.

Aposentadoria deferida pela administração do Tribunal Regional do Trabalho da 11ª Região em favor de Iucana Marilda Loureiro Jacob Zaidan.

Segunda Câmara

Tribunal Regional do Trabalho da 11ª Região.

3. Interessada: Iucana Marilda Loureiro Jacob Zaidan (CPF XXX.656.162-XX).

13.1. Ministros presentes: Bruno Dantas (Presidente) e Antonio Anastasia.
13.2. Ministro-Substituto convocado: André Luís de Carvalho (Relator).

ANDRÉ DE CARVALHO

Trata-se de aposentadoria deferida pela administração do Tribunal Regional do Trabalho da 11ª Região em favor de Iucana Marilda Loureiro Jacob Zaidan.
2.	Após a análise final do feito, o Auditor Federal Marival Azevedo Corado lançou o seu parecer conclusivo à Peça 5, com a anuência, por delegação de competência, do diretor da Sefip (Peça 6) , nos seguintes termos:
" (...) EXAME TÉCNICO
Procedimentos aplicados
3. Os procedimentos para exame, apreciação e registro de atos de pessoal encontram-se estabelecidos na Instrução Normativa TCU 78/2018 e na Resolução TCU 206/2007. Essas normas dispõem que os atos de pessoal disponibilizados por meio do e-Pessoal devem ser submetidos previamente a críticas automatizadas, com base em parâmetros predefinidos.
4. As críticas das informações cadastradas na etapa de coleta do ato foram elaboradas e validadas levando-se em conta as peculiaridades de cada ato. Os itens verificados nessa etapa são inerentes a dados cadastrais, fundamentos legais, mapa de tempo, ficha financeira, assim como eventuais ocorrências de acumulação. Trata-se de verificações abrangentes, minuciosas e precisas e sem a necessidade de ação humana e, portanto, menos suscetível a falhas. As críticas aplicadas estão discriminadas no sistema, no Menu e-Pessoal, opção 'Crítica', que podem ser acessadas mediante concessão de perfil específico a servidores do TCU responsáveis pela análise.
5. Além das críticas automatizadas, há verificação humana adicional no caso de haver alertas do sistema ou informações não formatadas, como esclarecimentos do gestor ou do controle interno.  
6. As críticas também consideram os registros do Sistema Integrado de Administração de Recursos Humanos (Siape) . O Siape disponibiliza informações atualizadas sobre as parcelas que integram os proventos, diferentemente, portanto, do e-Pessoal, que informa as parcelas no momento do registro do ato. 
7. Essa confrontação com o Siape fornece uma visão atual e verdadeira da situação, o que permite descaracterizar irregularidades e inconsistências que, embora constantes do e-Pessoal, já foram corrigidas.
8. As verificações detectadas no ato encontram-se discriminadas na aba de pendências do ato no sistema e-Pessoal, bem como no espelho do ato contemplado por esta instrução.
Exame das Constatações
9. Ato: 130194/2020 - Inicial - Interessado: IUCANA MARILDA LOUREIRO JACOB ZAIDAN - CPF: XXX.656.162-XX
9.1. Parecer do Controle Interno: considerar o ato Legal com esclarecimentos. Justificativa:  Em face do Acórdão 8679/2020-TCU-Segunda Câmara (TC-Processo 008.679/2020-7) , encaminhamos o presente ato, informando que a determinação relativa ao não pagamento da incorporação de opção de função não pode ser atendida, em razão de decisão judicial constante na aba Anexos.
9.2. Constatações e análises: 
9.2.1. Houve o registro de pelo menos uma rubrica com 'Denominação para análise pelo TCU = Vantagem de caráter pessoal (569 - VPNI-VANT.PES.L-9527 (DECIMOS) INATI (Vantagem de caráter pessoal - Incorporação de quintos/décimos de função) - R$ 2.984,45) .
a. Justificativa do Gestor de Pessoal: Não há. Verificação efetuada no âmbito do TCU.
b. Análise do Controle Interno:  Não há. Verificação efetuada no âmbito do TCU.
c. Análise da Equipe Técnica: Legal
A concessão da vantagem de quintos ou décimos está em consonância com a jurisprudência deste Tribunal e os critérios das Leis 8.911/1994 e 9.624/1998 (os períodos anteriores a 8/4/1998 são suficientes para a incorporação da vantagem de quintos) . 
9.2.2. Foi respondido 'SIM' à pergunta 'Houve transformação da função efetivamente exercida, após os períodos supramencionados, que proporcionou em aumento dos valores pagos a título de quintos/décimos?' na aba 'Funções exercidas'. Depende de análise manual.
a. Justificativa do Gestor de Pessoal: Não há. Verificação efetuada no âmbito do TCU.
b. Análise do Controle Interno:  Não há. Verificação efetuada no âmbito do TCU.
c. Análise da Equipe Técnica: Legal
Apesar de o Gestor de Pessoal ter informado que As Função Comissionada de Assistente de Diretor teve o Nível alterado de FC-04 para FC-05, a partir de 11/7/2000, através da Resolução Administrativa nº . 145/2000, a incorporação de quintos se deu em face da função comissionada efetivamente exercida à época, razão pela qual atende aos requisitos do art. 3º da Lei 8.911/1994. Assim, está legal a incorporação de quintos de FC-4.
9.2.3. Houve o registro de pelo menos uma rubrica com 'Denominação para análise pelo TCU = Vantagem de caráter pessoal (606 - VANTAGEM DO ART.193 - LEI 8.112/90 - NOVAS APOSENT (Vantagem de caráter pessoal - Incorporação de opção de função) - R$ 2.232,38) .
a. Justificativa do Gestor de Pessoal: Não há. Verificação efetuada no âmbito do TCU.
b. Análise do Controle Interno:  Não há. Verificação efetuada no âmbito do TCU.
c. Análise da Equipe Técnica: Ilegal
É ilegal a concessão da vantagem de opção que trata o art. 2º da Lei 8.911/1994, o que proporcionou acréscimo aos proventos de aposentadoria em relação a última remuneração da atividade, assim como em virtude de não haver incidência de contribuição previdenciária na atividade, resultando em descumprimento do disposto no art. 40, caput e § 2º, da Constituição Federal, com redação dada pela Emenda Constitucional 20/1998.
Em consulta à base Sisac, detectou-se que este Tribunal já apreciou ato inicial da interessada, tendo considerado ilegal por intermédio do Acórdão 8679/2020-TCU-Segunda Câmara. Nessa oportunidade o ato foi apreciado ilegal em da concessão da vantagem de opção.
O órgão encaminhou esse novo ato com a vantagem de opção, haja vista que o Sindicado da categoria obteve liminar judicial, nos autos do processo 1005368-10.2020.4.01.3200 que tramita na 3ª Vara Federal Cível da Seção Judiciária do Amazonas, no sentido de que se mantenha o pagamento da vantagem de opção.
É evidente que não cabe ao TCU discutir ou desconstituir decisões judiciais transitadas ou não em julgado. Não pode o TCU negar a força da decisão judicial, por discordar de seus fundamentos e, muito menos, determinar o descumprimento da sentença, ainda que flagrantemente ilegal, injusta e incorreta.
Todavia, a existência de decisão judicial ou administrativa contrária ao entendimento do TCU não impede a apreciação do ato para fins de registro. Em apreciação de atos de pessoal, o TCU pode manifestar entendimento diferente do declarado por outras instâncias do Poder Judiciário ou da Administração Pública, inclusive mediante o julgamento pela ilegalidade dos atos de aposentadoria amparados por decisão judicial.
O TCU exerce a sua jurisdição independentemente das demais instâncias. O Tribunal possui competências próprias e privativas, estatuídas pela Constituição Federal e pela sua Lei Orgânica, inexistindo vinculação entre o processo do TCU e outro versando sobre idêntica matéria no âmbito do Poder Judiciário ou da Administração Pública.
Portanto, o TCU pode promover apreciação de mérito pela ilegalidade de ato de pessoal, em posição contrária ao decidido pelo Poder Judiciário. Todavia, respeitando a instância judicial, não serão propostas por esta Unidade Técnica determinações para a supressão da parcela incorporada com amparo em decisão judicial.
Nesse caso, por se tratar de decisão não transitada em julgado, cabe determinação ao órgão de origem que acompanhe o desfecho da decisão judicial supracitada, devendo retirar a vantagem caso a União obtenha êxito no recurso ou ela seja modificada até o seu trânsito em julgado.
9.2.4. O Controle interno emitiu parecer pela legalidade com esclarecimentos.
a. Justificativa do Gestor de Pessoal: Não há. Verificação efetuada no âmbito do TCU.
b. Análise do Controle Interno:  Não há. Verificação efetuada no âmbito do TCU.
c. Análise da Equipe Técnica: Legal
Os esclarecimentos apontados pelo Controle Interno são irrelevantes para a análise da legalidade do ato ou já foram analisados em crítica específica do e-Pessoal.
9.3. O quadro resumo de ocorrências e, quando for o caso, o detalhamento da norma legal e da jurisprudência para as inconsistências acima elencadas encontra-se no anexo II dessa instrução. 
9.4. Encaminhamento do ato: 
9.4.1. Considerar ILEGAL e recusar registro do ato de Aposentadoria de IUCANA MARILDA LOUREIRO JACOB ZAIDAN do quadro de pessoal do órgão/entidade Tribunal Regional do Trabalho da 11ª Região/AM e RR, com base nos arts. 71, inciso III, da Constituição Federal, 1º, inciso V, e 39, inciso II, da Lei 8.443/1992 e 260, § 1º, do Regimento Interno. 
9.4.2. Com fulcro no art. 262, caput, do Regimento Interno deste Tribunal, determinar ao órgão/entidade Tribunal Regional do Trabalho da 11ª Região/AM e RR que: 
a. dê ciência, no prazo de quinze dias, contados da notificação, do inteiro teor desta deliberação ao interessado, alertando-o de que o efeito suspensivo proveniente da interposição de eventuais recursos junto ao TCU não o exime da devolução dos valores percebidos indevidamente, caso o recurso não seja provido.
b. no prazo de trinta dias, contados da ciência da decisão, envie a este Tribunal documentos comprobatórios de que o interessado cujo ato foi impugnado está ciente do julgamento deste Tribunal.
CONCLUSÃO
10. A abrangência e a profundidade das verificações levadas a efeito fundamentam convicção de que o ato 130194/2020 pode ser apreciado pela ilegalidade, em razão das irregularidades apontadas no item Exame das Constatações desta instrução, que representam afronta à legislação e à jurisprudência de referência.
11. O aludido ato deu entrada neste Tribunal há menos de cinco anos, não sendo aplicável, portanto, o procedimento de contraditório e ampla defesa determinado pelo Acórdão 587/2011-TCU-Plenário.
PROPOSTA DE ENCAMINHAMENTO
12. Ante o exposto, com fundamento no art. 71, inciso III, da Constituição Federal, no art. 1º, inciso V, e art. 39, incisos I e II, da Lei 8.443/1992, no art. 260 do Regimento Interno do Tribunal de Contas da União, propõe-se: 
12.1. Considerar ILEGAL e recusar registro do ato de Aposentadoria de IUCANA MARILDA LOUREIRO JACOB ZAIDAN do quadro de pessoal do órgão/entidade Tribunal Regional do Trabalho da 11ª Região/AM e RR, com base nos arts. 71, inciso III, da Constituição Federal, 1º, inciso V, e 39, inciso II, da Lei 8.443/1992 e 260, § 1º, do Regimento Interno.
12.2. Com fulcro no art. 262, caput, do Regimento Interno deste Tribunal, determinar ao órgão/entidade Tribunal Regional do Trabalho da 11ª Região/AM e RR que: 
12.2.1. dê ciência, no prazo de quinze dias, contados da notificação, do inteiro teor desta deliberação ao interessado, alertando-o de que o efeito suspensivo proveniente da interposição de eventuais recursos junto ao TCU não o exime da devolução dos valores percebidos indevidamente, caso o recurso não seja provido.
12.2.2. no prazo de trinta dias, contados da ciência da decisão, envie a este Tribunal documentos comprobatórios de que o interessado cujo ato foi impugnado está ciente do julgamento deste Tribunal."
3.	Enfim, por intermédio do Exmo. Sr. Procurador Júlio Marcelo de Oliveira, o MPTCU anuiu, em cota singela (Peça 7) , à referida proposta da unidade técnica.
É o Relatório.

não há.

Procurador Júlio Marcelo de Oliveira.

APOSENTADORIA. INDEVIDA VANTAGEM COMO "OPÇÃO". INDEVIDA PERCEPÇÃO CUMULATIVA DA PARCELA COMO "OPÇÃO" COM OS "QUINTOS" DE FUNÇÃO PÚBLICA. ILEGALIDADE. NEGATIVA DE REGISTRO. DETERMINAÇÕES. COMUNICAÇÕES.

APOSENTADORIA (APOS)

Secretaria de Fiscalização de Integridade de Atos e Pagamentos de Pessoal e de Benefícios Sociais (Sefip).

Trata-se de aposentadoria deferida pela administração do Tribunal Regional do Trabalho da 11ª Região sob as seguintes condições:
	Peça
	Beneficiária
	Número de Controle
	Data de Nascimento
	Tipo de Ato e de Aposentadoria
	Vigência
	Enviado ao TCU

	3
	Iucana Marilda Loureiro Jacob Zaidan
	130194/2020
	17/10/1963
	Inicial - Aposentadoria Voluntária 
	14/11/2016
	4/12/2020

2.	Como visto, a referida aposentadoria seria voluntária com os proventos integrais calculados pela última remuneração do correspondente cargo, nos termos do art. 3º da EC n.º 47, de 2005.
3.	A Sefip detectou, contudo, a indevida concessão da vantagem como "opção" prevista no art. 2º da Lei n.º 8.911, de 1994, e no art. 18 da Lei n.º 11.416, de 2006, a despeito da adequada concessão da vantagem como "quintos ou décimos de função" transformada em Vantagem Pessoal Nominalmente Identificada (VPNI) pelo art. 62-A da Lei n.º 8.112, de 1990.
4.	A Sefip destacou, assim, que os proventos da interessada teriam excedido a remuneração do cargo efetivo inerente à aposentadoria, além da ausência da necessária contribuição previdenciária na atividade, diante da inadequada inclusão da aludida parcela como "opção" em desacordo com o art. 40, § 2º, da CF88 a partir da modificação empreendida pela EC n.º 20, de 1998.
5.	Por esse prisma, após a análise final do feito, a Sefip pugnou pela ilegalidade do aludido ato de aposentadoria; tendo o Parquet especial anuído a essa proposta.
6.	O TCU pode incorporar o parecer da Sefip a estas razões de decidir.
7.	Bem se sabe que, em sintonia com o Acórdão 2076/2005-TCU-Plenário, a vantagem como "opção" prevista no art. 2º da Lei n.º 8.911, de 1994, restaria assegurada para aqueles que, até 18/1/1995, tivessem preenchido os requisitos temporais estabelecidos pelo art. 193 da Lei n.º 8.112, de 1990, tendo sido, ainda, garantida a percepção dessa vantagem para os atos de aposentadoria expedidos e já publicados no órgão de imprensa oficial até 25/10/2001 (data da publicação da Decisão 844/2001-Plenário) .
8.	Ocorre, no entanto, que, mais adiante, o Acórdão 1599/2019-TCU-Plenário esclareceu a situação e firmou o entendimento no sentido de ser "vedado o pagamento das vantagens oriundas do art. 193 da Lei nº 8.112, de 1990, inclusive o pagamento parcial da remuneração do cargo em comissão ('opção') , aos servidores que implementaram os requisitos de aposentadoria após 16/12/1998, data da publicação da Emenda Constitucional 20, que limitou o valor dos proventos à remuneração do cargo efetivo no qual se deu a aposentadoria".
9.	Por esse ângulo, a Sefip anotou que o entendimento exposto pelo aludido Acórdão 2076/2005-TCU-Plenário estaria vigente até 16/12/1998, pois a incorporação da vantagem como "opção" aos proventos de aposentadoria ou pensão resultaria no inaceitável descumprimento do art. 40, § 2º, da CF88 a partir da subsequente modificação empreendida pela EC n.º 20, de 1998, além de figurar a indevida percepção da vantagem como "opção" em conjunto com a parcela de "quintos ou décimos" de função, afrontando o art. 193, § 2º, da Lei n.º 8.112, de 1990, e o art. 7º, parágrafo único, da Lei n.º 9.624, de 1998.
10.	Diante, enfim, da entrada do aludido ato de aposentadoria no TCU há menos de 5 anos, não seria necessária a prévia oitiva da interessada, estando esse entendimento em plena consonância com a jurisprudência do STF (v.g.: MS-25.116 e MS-25.403) e com a exceção prevista na Súmula Vinculante n.º 3 do STF, além de estar em sintonia com a jurisprudência do TCU (v.g.: Acórdão 587/2011-TCU-Plenário, entre outros) .
11.	O TCU deve assinalar a ilegalidade, portanto, do aludido ato de aposentadoria para lhe negar o respectivo registro, sem prejuízo de determinar a imediata suspensão do indevido pagamento da parcela como "opção".
Ante o exposto, voto pela prolação do Acórdão ora submetido a este Colegiado.
TCU, Sala das Sessões, em 22 de março de 2022.
Ministro-Substituto ANDRÉ LUÍS DE CARVALHO 
Relator